臺灣彰化地方法院民事判決
109年度訴字第425號
原      告  張誌元  
訴訟代理人  黃勃叡律師
被      告  郭文吉  
            郭德市  
上  一  人
訴訟代理人  郭鎮岳  
被      告  郭敏正  
上  一  人
訴訟代理人  郭達和  

被      告  郭敏輝  

            詹輝夫  
上  一  人
訴訟代理人  詹劉梅祝
被      告  詹仁德  

上  一  人
訴訟代理人  蕭梅    

被      告  詹平章  
            郭鉛氷  
            郭上    
            郭加益  
            郭水智  
            郭茂松  
            郭茂寅  
            郭王綢  
上  一  人
訴訟代理人  郭健明  
被      告  郭桓甫  
兼訴訟代理  
人          郭哲宏  
            郭雁城  
            郭雁水  
訴訟代理人  郭哲佑  
被      告  郭英志  
            郭信德  
            郭睿宇  

            郭銘㨗  
            郭仁川  

            郭仁河  
            郭蕭靜銹
            郭繡淨  
            詹正匡  


            詹水龍  
            劉郭省  

            陳郭檢  
            郭素瓊  
            郭子平  
            郭麗君  
            郭又銓（即郭信仲之承受訴訟人）


            郭又嘉（即郭信仲之承受訴訟人）


上列當事人間請求分割共有物事件，本院於民國110年11月29日
言詞辯論終結，判決如下：
    主  文
一、被告劉郭省、陳郭檢、郭素瓊、郭繡淨、郭子平、郭麗君應
    就被繼承人郭鐘所遺彰化縣○○鎮○○段000地號土地（鄉村區
    乙種建築用地、面積2425平方公尺）應有部分24/360辦理繼
    承登記。
二、兩造共有坐落彰化縣○○鎮○○段000地號土地分割如後附彰化
    縣田中地政事務所110年10月28日土丈字1152號土地複丈成
    果圖及附表一所示，附圖編號32部分由兩造依附表一所示應
    有部分比例維持共有。
三、訴訟費用由兩造依附表一所示比例及方式負擔。
    事實及理由
壹、程序部分：
一、按當事人死亡者，訴訟程序在有繼承人、遺產管理人或其他
    依法令應續行訴訟之人承受其訴訟以前當然停止；法定代理
    人死亡或其代理權消滅者，訴訟程序在有法定代理人承受其
    訴訟以前當然停止。又上開規定所定之承受訴訟人，於得為
    承受時，應即為承受之聲明。民事訴訟法第168條、第170條
    、第175條第1項分別定有明文。查被告郭信仲於訴訟繫屬中
    民國110年4月25日死亡，其繼承人為郭又銓、郭又嘉，均已
    依法聲明承受訴訟，並辦竣繼承登記，各持有10/360（見卷
    一第455頁），亦經原告具狀聲明承受訴訟（見卷一第385、
    387），應予准許。
二、本件被告除郭德市、郭水智、郭哲宏、郭桓甫、郭雁水、郭
    英志、郭信德、郭蕭靜銹、郭繡淨、郭子平到庭外，其餘被
    告等經合法通知，無正當理由未於最後言詞辯論期日到場，
    核無民事訴訟法第386條所列各款情形，爰依原告之聲請，
    由其一造辯論而為判決。
貳、實體部分：
一、原告方面：
  ㈠兩造共有坐落彰化縣○○鎮○○段000地號土地（面積2425平方公
    尺、鄉村區乙種建築用地，下稱系爭土地），應有部分如附
    表一所示，惟共有人郭鐘於起訴前已死亡，其應有部分，為
    被告劉郭省、陳郭檢、郭素瓊、郭繡淨、郭子平、郭麗君所
    繼承，渠等未辦理繼承登記，原告自得訴請上開被告就郭鐘
    所遺系爭土地應有部分24/360部分辦理繼承登記。又系爭土
    地並無因物之使用目的不能分割情形，兩造亦未訂有不分割
    之契約，惟不能達成分割之協議等情，爰依民法第823條第1
    項、第824條第2至4項等規定，求為原物分割系爭土地。
  ㈡彰化縣田中地政事務所收件日期110年5月13日土丈字第527號
    複丈成果圖（見卷一第375頁，下稱原告分案），係按照共
    有人目前使用之建物位置分配，但因各共有人應有部分面積
    不同，無法使建物全部保存，但原告分案就拆除房屋已縮減
    至最小之損害，日後各共有人可自行買賣找補避免拆屋，因
    原告之應有部分面積較大，故分配於東北側目前仍為空地之
    部分，所需拆除之建物最少，應為最佳之分割方案。並聲明
    ：1.被告劉郭省、陳郭檢、郭素瓊、郭繡淨、郭子平、郭麗
    君應就被繼承人郭鐘所遺系爭土地應有部分24/360辦理繼承
    登記。2.系爭土地應以原告方案所示方法分割。
二、被告方面：
　㈠被告郭文吉：伊在系爭土地已有兩棟建物，分別為彰化縣田
    中地政事務所109年10月29日土丈字第1187號建物現況圖（
    見卷一第273頁，下稱系爭現況圖）所示編號H1、H2建物，
    原告方案將該建物坐落位置分配予原告，使伊的建物需拆除
    ，伊沒有地方居住，伊主張依彰化縣田中地政事務所收件日
    期110年5月13日土丈字第0524號複丈成果圖所示方法分割（
    見卷一第377頁，下稱郭文吉方案），保留伊的建物等語。
    並聲明：系爭土地應依郭文吉方案分割。
　㈡被告郭德市：原告方案原告分得部分有伊的建築物，已經使
    用50、60年，還有種植果樹，不同意原告之分割方案；系爭
    土地之分割方法應尊重共有人已使用現狀，以各建物坐落範
    圍分割。伊提出如彰化縣田中地政事務所收件日期110年6月
    3日土丈字第0601號分割方案（卷一第401頁，下稱郭德市方
    案），依其方案分割可保留被告郭文吉、郭加益、郭哲宏等
    共有人之建物，而伊所有如系爭現況圖編號M1、M2房屋伊同
    意拆除，編號G2房屋之所有人即被告郭桓甫、郭哲宏亦同意
    拆除，是該位置留予原告，可使其他建物坐落基地分給相對
    應之共有人，乃經濟效益較高之分割方案；另鈞院職權提出
    之彰化縣田中地政事務所110年10月28日土丈字第1152號複
    丈成果圖（見卷二第47頁，下稱職權方案）伊沒有意見等語
    。並聲明：系爭土地應分割如郭德市方案所示。
　㈢被告郭雁水：伊與被告郭雁城有建物在系爭土地西北側，伊
    與郭雁城希望分在建物坐落土地，伊主張依彰化縣田中地政
    事務所收件日期110年5月13日土丈字第0525號複丈成果圖所
    示方法分割（見卷一第379頁，下稱郭雁水方案），伊與郭
    雁城之建物才不會被拆除等語。並聲明：系爭土地應分割如
    郭雁水方案所示。
　㈣被告郭加益：伊不同意原告提出之方案，原告方案使現有建
    物與土地分得人不符，原告向何人購買應承受原共有人之分
    配位置等語。並聲明：駁回原告之訴。
　㈤被告詹輝夫：伊不同意原告方案，希望原地原物分割。
　㈥被告詹平章：系爭現況圖編號R部分是伊們的公廳，但該處要
    開路公廳會被拆除，伊希望五位詹姓共有人分在一起，對於
    本院提出之職權分案即110年10月28日土丈字第1152號複丈
    成果圖所示分割方法（見卷二第47頁，下稱職權方案）沒有
    意見等語。
　㈦被告郭英志、郭哲宏、郭桓甫：伊同意依郭德市方案分割等
    語。
　㈧被告郭敏正：對於原告方案沒有意見等語。
　㈩被告郭繡淨、郭子平：不同意分割，伊只有一間房子可以住
    ，伊要保留房子不要拆掉等語。
　被告郭王綢：原告原來的分割方案將伊分為L型伊不同意，更
    正後四個方案將伊分配的位置都相同，伊沒有意見等語。
　被告郭雁城、郭銘㨗、郭仁川、郭仁河；同意被告郭雁水方案
    等語。
　被告詹正匡：伊分得土地要與詹平章相鄰，對於職權方案沒
    有意見等語。
　被告郭水智：郭雁水方案會拆到伊的房子，伊不同意，伊同
    意郭文吉方案等語。
　被告郭茂寅：伊不同意原告的方案，原告買在哪裡就該分在
    哪裡，伊的建物應該是在原告方案的編號19、20上面等語。
　被告郭睿宇：原告是向伊叔叔購買系爭土地及土地上建物，
    原告方案之編號21上面有伊與叔叔共有的建物，伊希望建物
    在哪裡就分座落的土地等語。
　被告詹仁德、詹水龍：伊們分得的土地要與詹正匡、詹平章
    相鄰等語。
　被告郭信德：伊在系爭土地上有房屋，是系爭現況圖編號S的
    磚造平房，伊希望分得房屋座落基地，不要拆房子就好等語
    。
　被告郭銘㨗：伊在系爭土地上沒有房屋，伊不知道原告方案的
    分割依據是什麼，不同意原告的方案等語。
　其餘被告未到庭亦未具狀陳述意見。
三、本院判斷：
  ㈠按因繼承、強制執行、公用徵收或法院之判決，於登記前已
    取得不動產物權者，非經登記，不得處分其物權，民法第75
    9條定有明文。又因分割共有物性質上為處分行為，故共有
    不動產之共有人中有已死亡者，依民法第759條規定，其繼
    承人自非先經登記，不得訴請分割共有物，在該繼承人為被
    告之情形，為求訴訟經濟，原告可就請求繼承登記及分割共
    有物之訴一併提起，即以一訴請求該死亡共有人之繼承人辦
    理繼承登記，並請求該繼承人於辦理繼承登記後，與原告及
    其餘共有人分割共有之不動產(最高法院68年度第13次民事
    庭會議決議、70年度第2次民事庭會議決議參照)。經查：郭
    鐘原為系爭土地之共有人，於大正14年12月22日去世，其繼
    承人為被告劉郭省、陳郭檢、郭素瓊、郭繡淨、郭子平、郭
    麗君等情，有繼承系統表、戶籍謄本在卷為憑（見卷一第10
    1至120頁）。從而，原告請求分割系爭土地，依前開說明，
    自應由被告劉郭省等6人先就郭鐘所遺系爭應有部分辦畢繼
    承登記，始得為之。是原告請求劉郭省等6人應就郭鐘所遺
    系爭應有部分辦理繼承登記，即屬有據，應予准許。
  ㈡按各共有人，除法令另有規定外，得隨時請求分割共有物，
    但因物之使用目的不能分割或契約訂有不分割之期限者，不
    在此限，民法第823 條第1 項定有明文。經查：系爭土地為
    兩造全體共有，應有部分比例如附表一所示。又系爭土地使
    用分區為鄉村區，使用地類別為乙種建築用地，兩造間未定
    有不分割之協議，且兩造間就共有物之分割無法達成協議等
    情，為兩造所不爭執，並有土地登記謄本、地籍圖謄本附卷
    可稽（見本院卷一第21頁、第441至455頁），堪認實在。是
    系爭土地依法既無不能分割之情事，依其使用目的亦無不能
    分割之情狀，兩造復未定有不分割之協議，且就分割方案無
    法達成協議，則原告請求裁判分割系爭土地，於法有據，應
    予准許。
  ㈢次按共有物之分割，依共有人協議之方法行之。分割之方法
    不能協議決定，或於協議決定後因消滅時效完成經共有人拒
    絕履行者，法院得因任何共有人之請求，命為下列之分配：
    一、以原物分配於各共有人。但各共有人均受原物之分配顯
    有困難者，得將原物分配於部分共有人。二、原物分配顯有
    困難時，得變賣共有物，以價金分配於各共有人；或以原物
    之一部分分配於各共有人，他部分變賣，以價金分配於各共
    有人。以原物為分配時，如共有人中有未受分配，或不能按
    其應有部分受分配者，得以金錢補償之。以原物為分配時，
    因共有人之利益或其他必要情形，得就共有物之一部分仍維
    持共有，民法第824條第1項至第4項定有明文。又法院裁判
    分割共有物，屬形成判決，法院可自由裁量定共有物之分割
    方法，但應兼顧全體共有人之利益，並斟酌各共有人之意願
    、使用情形、利害關係、共有物之性質、價格、利用價值，
    及分割後之經濟效用等情形，依公平原則，而為適當之分配
    ，且不受當事人聲明、主張或分管約定之拘束。經查：
  1.經本院院會同兩造及地政人員至現場履勘，系爭土地南側臨
    田中鎮大社路3段764巷，為系爭土地主要對外通行之道路；
    北側臨大社路3段814巷，土地北側與道路間有水溝與圍牆相
    隔，未實際通行。系爭土地上之建物除被告郭王綢、郭繡淨
    有於一層樓磚造平房後方增建二層樓建物，以及被告郭敏正
    興建二樓半加強磚造建物外，其他多為一層樓磚造平房建築
    ，屬早期三合院式之建築等情，有本院勘驗筆錄、現況圖、
    彰化縣田中地政事務所土地複丈成果圖、現況照片附卷可稽
    （見本院卷一第203至267頁、271、273頁），堪信為真。
  2.系爭土地之分割方法，業經原告、被告郭文吉、郭德市、郭
    雁水各提出分割方案。觀諸上開方案，相同處為①系爭土地
    中央均留設6米寬之道路為共有人維持共有、②土地西側分割
    面積與分得人部分，原告與郭文吉方案相同、郭德市與郭雁
    水方案相同、③土地東側分割面積與分得人部分，郭文吉與
    郭雁水方案相同。是本院應審酌者，為土地東側分割方案部
    分，原告、郭德市、郭文吉之方案何者較佳；土地西側部分
    ，原告與郭雁水之方案何者較佳。經查：
　⑴系爭土地東側部分：
　①原告、郭德市、郭文吉之方案，就系爭土地東側編號5至11部
    分，分得人與分得面積均相同；相異處僅編號1至4部分。比
    對上開方案與系爭現況圖之建物座落位置，被告郭哲宏、郭
    桓甫於本院審理時，稱並無保留G2、G3建物之意願，被告郭
    德市則稱無保留M1、M2之意願等語（見卷二第20頁），又審
    酌郭文吉所有之H2房屋大部分座落於各方案之基地內道路上
    ，無論何方案可能均已無法保留，是系爭土地東側之分割方
    案，應以最能保留被告郭文吉所有之H1房屋，郭加益所有之
    L房屋較佳。
　②原告方案編號1土地分配予原告，其上有郭文吉所有之H1建物
    及部分H2建物；編號2土地分配予被告郭文吉，其上有部分
    郭加益所有之L建物等節，此有原告提出之套繪圖為憑（見
    卷一第297頁）；郭文吉方案編號1分配予郭文吉，惟其上並
    無建物、編號2分配予郭加益，其上有郭文吉所有之H1及部
    分H2建物、編號3分配予原告，其上有郭加益所有之L建物。
    故依上開分割方案，郭文吉之H1及郭加益之L建物座落基地
    ，均未分配予郭文吉、郭加益所有，上開建物均有遭拆除之
    可能，對於上開共有人較為不利。
　③被告郭文吉雖稱其與郭加益可以合在一起，希望保留房子等
    語（見本院卷一第433頁）。然依郭文吉方案，其固將系爭
    土地東北側共158㎡之土地分配予自己及郭加益，然其所有之
    H2房屋並非座落在系爭土地之東北側，而係座落於土地北側
    中間之位置，縱郭加益同意基地內道路僅向南側通行而不拆
    除H2房屋，其餘共有人亦未必同意，且系爭土地西北側仍屬
    其他共有人分得之土地，而有使用基地內北側道路之需要，
    是郭文吉縱將自己分配於土地東北側編號1之位置，仍無法
    保留H2之房屋，甚至H1房屋亦座落於郭加益分得之土地，則
    依此方案對於郭文吉、郭加益均非有利，是郭文吉方案難認
    可採。
　④至郭德市方案，編號1土地分配予郭德市，其上並無建物；編
    號2土地分配予郭加益，其上有郭文吉之H1建物及部分H2建
    物；編號3土地分配予郭文吉，其上有郭加益之部分L建物；
    編號4土地分配予原告，其上有郭加益之部分L建物。本院審
    酌依此方案，郭文吉之H1及較大部分之H2建物，座落於郭文
    吉、郭加益分得之土地；而郭文吉既表示希望保留房屋，可
    以與郭加益合在一起等語（見本院卷第433頁），則此方案
    較有可能保留H1房屋，應對郭文吉較為有利。原告稱此方案
    將會拆除較多共有人之房屋，原告之方案較能保留現有房屋
    云云，然依郭德市之方案，雖將編號4土地分與原告，其上
    有郭德市之M1、M2及郭哲宏、郭桓甫之G2建物，然前揭共有
    人均已表示無意願保留建物，已如前述，是郭德市方案既較
    有可能保留現仍由郭文吉居住使用之H1建物及較大部分之H2
    建物，本院認此部分應對共有人較為有利，而為可採。
　⑵系爭土地西側部分：
　①郭雁水方案編號14、15土地分配予郭仁川、郭仁河，其上有
    系爭現況圖編號I郭雁城、郭雁水之建物；編號16、17土地
    分配予郭銘㨗、郭蕭靜銹，然其上有系爭現況圖編號J1郭仁
    川、郭仁河之建物；編號18分配予郭敏輝，然其上有郭仁川
    、郭仁河之J2建物及郭水智之K建物；編號19分配予郭水智
    ，然其上有郭茂松、郭茂寅之O1建物。則依此分割方案，郭
    仁河、郭仁川於本院審理時雖稱同意保留郭雁城、郭雁水之
    I之建物等語（見卷二第22、23頁），然J1、J2、K、O1等建
    物仍有可能均遭拆除，實不利於共有人之利益。審酌被告郭
    水智於本院審理時稱：伊要分在伊房子的地方，伊的房子只
    有5坪，伊的土地應有部分有30坪，一定要保留伊的房子，
    如果依郭雁水的方案，插入編號16，伊的房子就會被打掉，
    郭文吉方案可以保留伊的房子等語（見卷一第432頁、卷二
    第22頁），而郭雁城、郭雁水就系爭土地之應有部分為5/36
    0，換算面積為33.68㎡，然渠等在系爭土地西北側興建之加
    強磚造房屋1棟及使用之部分三合院建物，面積已甚大於應
    有部分達125㎡，此有系爭現況圖、現場照片為據（見卷一第
    241、243、247、249、273頁），縱使採行郭雁水之分割方
    案，渠等建物仍有拆除之可能，實非有利於全體共有人。
　②而原告分割方案編號12、13土地分配予郭蕭靜銹、郭敏輝，
    其上有系爭現狀圖編號I郭雁城、郭雁水之建物及部分編號J
    1郭仁川、郭仁河建物；編號14、15土地分配予郭雁城、郭
    雁水，其上有部分J1及I建物；則依此方案，I、J1之建物可
    能無法保留。然系爭現況圖編號J2、K建物座落於編號16、1
    7、18土地，即分配予郭仁川、郭仁河、郭水智之土地上，
    該建物為相連之三合院式建築，有現場照片為憑（見卷一第
    253頁），應有保留之可能性；又系爭現況圖編號01郭茂松
    、郭茂寅使用之三合院建物一部份，亦座落於編號19、20分
    配予郭茂松、郭茂寅之土地，此有原告陳報之套繪圖為據（
    見卷一第297頁），亦可保留，是原告之分案尚有保留J2、K
    、01建物之可能性，應較有利於共有人之利益，而為可採。
  ㈣綜上，本院斟酌當事人之意見、共有物之性質、分割前之使
    用狀態、經濟效用、分得部分之利用價值及全體共有人之利
    益等有關情狀，並考量分割後土地通行及居住或建屋等因素
    ，因認系爭土地之分割方案，就土地東側部分，採郭德市方
    案對全體共有人較為有利，土地西側部分，採原告方案較佳
    。是本院職權方案乃以上述方式修正郭德市方案即彰化縣田
    中地政事務所110年10月28日土丈字第1152號複丈成果圖（
    見卷二第47頁）為系爭土地之分割方案，並就編號32部分，
    以全體共有人依原應有部分比例即附表一所示維持共有。
四、綜上所述，原告主張系爭土地並無不分割之特約，又無不能
    分割之情事，既屬可信，則其訴請裁判分割，並無不合；本
    院審酌系爭土地現況、對外通行條件、整體土地之經濟效用
    及全體共有人之利益等情，認系爭土地以原物分割各共有人
    ，並以如附圖職權方案所示分割方法為分割，當為較合理、
    公平及符合系爭土地分割之整體效益與共有人全體之利益。
五、末按因共有物分割、經界或其他性質上類似之事件涉訟，由
    敗訴當事人負擔訴訟費用顯失公平者，法院得酌量情形，命
    勝訴之當事人負擔其一部，民事訴訟法第80條之1定有明文
    。本件原告請求分割系爭土地部分，係因分割共有物而涉訟
    ，兩造之行為均可認按當時之訴訟程度，為伸張或防禦權利
    所必要，又分割共有物之訴，乃形式形成訴訟，法院不受當
    事人聲明分割方法之拘束，故實質上並無所謂何造勝訴、敗
    訴之問題，爰審酌兩造各自因本件分割訴訟所得之利益等情
    ，認本件分割共有物之訴訟費用，應由兩造依其等應有部分
    比例即附表一所示分擔，始為公平。
六、本件事證已臻明確，兩造其餘之攻擊或防禦方法及所用之證
    據，經本院斟酌後，認為均不足以影響本判決之結果，爰不
    逐一論列，併此敘明。
七、訴訟費用分擔之依據：民事訴訟法第80條之1、第85條第1項
    但書、第2項。
中　　華　　民　　國　　110 　年　　12　　月　　30　　日
                 
　　　　　　　　　 民事第二庭    法　官　王姿婷
以上正本係照原本作成。
如對判決上訴，應於判決送達後20日內向本院提出上訴狀。如委
任律師提起上訴者，應一併繳納上訴審裁判費。
中　　華　　民　　國　　110 　年　　12　　月　　30　　日
                                書記官　吳曉玟　　　　　　　　　 
附表一：　　　　　　　　　
地號 田中鎮大社段205地號土地 分割方案：田中地政事務所110年10月28日土丈字第1152號複丈成果圖 姓名 應有部分、訴訟費用負擔、附圖編號32之權利比例 分得位置與面積（平方公尺） 郭文吉 15/360 編號3：79㎡ 郭德市 40/1080 編號1：71㎡ 郭敏正 15/360 編號7：79㎡ 郭敏輝 15/360 編號13：79㎡ 詹輝夫 24/1800 編號25：25㎡ 詹仁德 24/1800 編號26：25㎡ 詹平章 24/1800 編號23：25㎡ 劉郭省、陳郭檢、郭素瓊、郭繡淨、郭子平、郭麗君 公同共有24/360 （訴訟費用依上開比例連帶負擔） 編號11：127㎡(維持公同共有) 郭鉛氷 12/1080 編號30：21㎡ 郭上 12/1080 編號31：21㎡ 郭加益 15/360 編號2：79㎡ 郭水智 15/360 編號18：79㎡ 郭茂松 15/720 編號19：40㎡ 郭茂寅 15/720 編號20：40㎡ 郭王綢 12/360 編號10：63㎡ 郭桓甫 25/1080 編號6：44㎡ 郭哲宏 25/1080 編號5：44㎡ 郭雁城 5/360 編號14：27㎡ 郭雁水 5/360 編號15：27㎡ 郭英志 15/360 編號8：79㎡ 郭信德 20/360 編號28：106㎡ 郭信仲之承受訴訟人（郭又銓、郭又嘉） 20/360 編號27：106㎡ 郭睿宇 5/60 編號21：159㎡      郭銘㨗 10/360 編號29：53㎡ 郭仁川 10/720 編號17：27㎡ 郭仁河 10/720 編號16：27㎡ 郭蕭靜銹 15/360 編號12：79㎡ 郭繡淨 12/360 編號9：63㎡ 詹正匡 24/1800 編號22：25㎡ 詹水龍 24/1800 編號24：25㎡ 張誌元 1/12 編號4：159㎡ 合計 1 編號32：522㎡ 兩造依左欄比例維持共有